ACORDAO-COMPLETO-2346007

ACÓRDÃO 806/2019 ATA 11/2019 - PLENÁRIO

VISTOS, relatados e discutidos estes autos de representação sobre supostas irregularidades na Tomada de Preços 2/2018, conduzida pelo Município de Poço Dantas/PB para implantar usina de reciclagem de lixo;
ACORDAM os Ministros do Tribunal de Contas da União, reunidos em sessão do Plenário, ante as razões expostas pelo relator:
9.1. conhecer da representação, para, no mérito, considerá-la procedente;
9.2. com fulcro no art. 45 da Lei 8.443/1992, assinar prazo de quinze dias para que o Município de Poço Dantas/PB adote as providências necessárias para anular a Tomada de Preços 02/2018 e os atos dela decorrentes ou, caso opte pela reedição da Tomada de Preços 2/2018, observe a disciplina do art. 21 da Lei 8.666/93, haja vista as alterações efetuadas após a intervenção deste Tribunal, informando a esta Corte, no mesmo prazo, as medidas adotadas;
9.3. dar ciência desta deliberação ao representante, à ABS Engenharia, Locações, Transportes e Ambiental Ltda. e à Fundação Nacional de Saúde.

Representação sobre possíveis irregularidades na tomada de preços que teve por objeto a implantação de usina de reciclagem de lixo.

Município de Poço Dantas/PB.

3. Interessados/Responsáveis:
3.1. Interessado: ABS Engenharia, Locações, Transportes e Ambiental Ltda. (17.204.061/0001-73).

13.1. Ministros presentes: José Mucio Monteiro (Presidente), Walton Alencar Rodrigues (Relator), Aroldo Cedraz, Raimundo Carreiro, Bruno Dantas e Vital do Rêgo.
13.2. Ministros-Substitutos convocados: Augusto Sherman Cavalcanti, André Luís de Carvalho e Weder de Oliveira.

ACORDAO-COMPLETO-2368662

Acórdão de Relação 1958/2019 - Plenário

Acórdão de Relação

WALTON ALENCAR RODRIGUES

Adoto, como relatório, a instrução da Sec-PB (peças 39-41) :
INTRODUÇÃO
1. Trata-se de representação por meio da qual a firma NSEG Construções Eireli - ME noticiou ao Tribunal possíveis irregularidades ocorridas na Prefeitura de Poço Dantas/PB, relacionadas à Tomada de Preços 2/2018, cujo objeto é a contratação de empresa para implantação de uma Usina de Reciclagem de Lixo no município, estimada em R$ 2.990.116,13, com recursos do Convênio 259/2012 (SICONV 778231) , celebrado com a Fundação Nacional de Saúde (peça 1) .
2. Para solicitar o cancelamento cautelar da tomada de preços, a representante alegou que o edital da licitação continha cláusulas ilegais, capazes de direcionar a escolha do fornecedor e frustrar o caráter competitivo do certame. 
3. Com suporte na jurisprudência desta Corte e em dispositivos da lei de licitações, a NSEG sustentou que a exigência simultânea de capital social mínimo e de garantia da proposta e a exigência de comprovação de que as empresas possuíssem, em seus quadros permanentes, responsáveis técnicos e/ou membros da equipe técnica Engenheiro Civil e Engenheiro Ambiental ou Sanitarista eram indevidas.
HISTÓRICO 
4. Em instrução inicial (peças 4 e 5) , concluiu-se que a representação preenchia os requisitos de admissibilidade constantes no art. 235 do Regimento Interno do TCU. E que o interesse público para tratar da suposta irregularidade/ilegalidade advinha da possibilidade de a licitação causar prejuízo materialmente relevante aos cofres da Funasa, em razão do risco de direcionamento do certame ou de restrição à sua competividade.
5. Ali também ficou assentado o entendimento de que os elementos existentes nos autos caracterizavam o instituto do fumus boni iuris e evidenciavam o periculum in mora, além de que não se vislumbrava a ocorrência de periculum in mora reverso. Por conseguinte, a proposta foi de concessão da medida cautelar requerida pelo representante, inaudita altera pars, combinada com diligência para obtenção de cópia de todo o procedimento licitatório, a fim de que os indícios de irregularidade pudessem ser analisados com maior profundidade.
6. Em juízo preliminar (peça 6) , o ministro relator do feito, ao tempo em que conheceu da representação e ratificou a proposta de diligência, entendeu mais apropriado, porque não lhe restara patente o risco do dano, fixar o prazo improrrogável de cinco dias úteis para que o representado se manifestasse sobre as falhas apontadas na instrução técnica. 
7. Ultimada a oitiva do município (peças 7 e 11) , vieram ao feito os documentos que constituem as peças 8 a 10 dos autos, cuja análise coube à instrução da peça 13. Conforme ali relatado, a prefeitura de Poço Dantas/PB não chegou a se manifestar sobre os indícios de direcionamento objetos da oitiva prévia, tendo se limitado a encaminhar ao Tribunal cópia do processo administrativo relativo à Tomada de preços 2/2018. Das peças processuais mais recentes, se destacavam um despacho do prefeito e o que seria o novo texto do edital. No despacho, proferido em data posterior à publicação do resultado da fase de habilitação, o gestor do município atestava ter tomado conhecimento dos erros apontados pelo TCU e determinava a adoção das seguintes providências: suspensão da sessão de abertura dos envelopes para análises das propostas; correção do edital; notificação das empresas interessadas; e agendamento de nova data para abertura dos envelopes de propostas. 
8. O novo edital juntado ao processo licitatório estava de fato livre das irregularidades que maculavam o texto original. Entretanto, nada do que fora carreado aos autos atestava ter sido ele divulgado nos meios oficiais. Também as pesquisas efetuadas no DOU não obtiveram êxito em localizar tal publicação. Na ocasião, foram identificados tão somente mais um resultado de habilitação, o resultado do julgamento e a publicação do extrato do contrato celebrado com a firma declarada vencedora: ABS Engenharia, Locações, Transportes e Ambiental Ltda.
9. O novo "resultado de habilitação" divulgava de fato a suspensão da abertura das propostas. A referida publicação, ainda que se lhe atribuísse a capacidade de servir como chamamento público, não respeitara o prazo quinzenal exigido pela modalidade licitatória para recebimento das propostas. Diante dos fatos, tendo em vista que a retificação do edital sem reabertura dos prazos contrariava a lei e a jurisprudência do Tribunal, concluiu-se naquela fase processual, uma vez que mantidas as condições que ensejaram a oitiva prévia do município, pela necessidade de adotar-se a medida cautelar requerida pela firma representante, até que as dúvidas quanto à publicidade e à competitividade do certame fossem esclarecidas.
10. Submetida a proposta ao descortino do Tribunal, sobreveio o Acórdão 2903/2018-TCU-Plenário (peça 16) , que determinou a suspensão cautelar da Tomada de Preços 2/2018 e dos atos dela decorrentes, a oitiva do Município de Poço Dantas/PB e da empresa declarada vencedora do certame, assim como resolveu promover diligência ao município para obtenção de cópia da parte restante do processo administrativo em que tramitava a licitação. Ato contínuo, foram expedidos o Ofício 1670 e 1671/2018-TCU/SECEX-PB, de 19/12/2018, relativos à notificação do município e da ABS Engenharia (peças 20-24 e 38) .
EXAME TÉCNICO
11. A resposta do município à nossa oitiva/diligência ingressou no Tribunal em 31/1/2019 e passou a constituir as peças 25-34 dos autos; a empresa contratada, apesar de ter tomado ciência da comunicação em 27/12/2018, somente veio aos autos para trazer seus esclarecimentos recentemente, em 7/2/2019 (peças 36-37) . 	
12. Por intermédio do Ofício 11/2019, de 28/1/2019 (peça 25) , a prefeitura de Poço Dantas/PB encaminhou a documentação solicitada e informou que, após a edição do Acórdão 2903/2018-TCU-Plenário, havia suspendido todos os atos do procedimento licitatório referentes à Tomada de Preços 02/2018, até ulterior decisão deste Tribunal. 
13. Seguem-se os esclarecimentos oferecidos pelo município, que constam da peça 28 do processo:
13.1.	O prefeito, em atendimento às recomendações desta Corte, havia determinado: a suspensão da sessão de abertura dos envelopes das propostas, que estava agendada para às 08:00 h. do dia 31/10/18; a regularização do edital do certame; a notificação das empresas licitantes e das pessoas interessadas, para se manifestarem em até cinco dias úteis; e o agendamento de nova data para abertura dos envelopes das propostas;
13.2.	O entendimento do TCU se fundara no fato de que o edital retificado ficara adstrito ao processo licitatório, sem que houvesse comprovação de que ele havia sido divulgado nos meios oficiais e sem que houvesse também demonstração de que as empresas inabilitadas foram cientificadas das alterações;  
13.3.	Entretanto, as empresas que participaram da licitação e as pessoas interessadas foram notificadas das alterações realizadas no edital, tendo lhes sido concedidos cinco dias para apresentarem suas manifestações;
13.4.	Ainda que todas as empresas tenham sido devidamente notificadas e atestado ter tomado ciência do despacho, nenhuma delas, inclusive as que foram inabilitadas, se manifestou ou apresentou documentos para sanar os vícios apontados pelo Tribunal;
13.5.	A empresa ABS Engenharia, Locações, Transportes e Ambiental Ltda. foi então a única considerada habilitada para participar da licitação;
13.6.	Seguindo-se o procedimento licitatório, com a abertura do envelope da proposta, a ABS Engenharia foi declarada vencedora do certame. O resultado, por fim, foi homologado e adjudicado pelo gestor municipal;
13.7.	A ausência de publicação do edital retificado pelos mesmos meios em que ocorreram as publicações do texto original não ocasionara nenhum prejuízo aos licitantes e à Prefeitura Municipal de Poço Dantas/PB. Porque todos os licitantes tiveram ciência das alterações e dispuseram de prazo para apresentar suas manifestações. Se não apresentaram os documentos causadores da inabilitação é porque lhes faltou interesse;
13.8.	As alterações em editais de licitação que não implicam em nova divulgação estão disciplinadas no §4° do artigo 21 da Lei 8.666/93, quando diz que "qualquer modificação no edital exige divulgação pela mesma forma que se deu o texto original, reabrindo-se o prazo inicialmente estabelecido, exceto quando, inquestionavelmente, a alteração não afetar a formulação das propostas";
13.9.	O dispositivo em comento não foi maculado, uma vez que, após as alterações do edital, todos os licitantes foram intimados para apresentar os documentos que lhes causaram a inabilitação e, se não o fizeram, é porque não tiveram interesse, de tal modo que era desnecessária uma nova publicação do edital, com prazo de mais quinze dias para apresentação;
13.10. A prefeitura não violou o bem jurídico tutelado pelo comando normativo porque não houve prejuízo efetivo aos licitantes e ao interesse público. O edital e suas alterações posteriores apresentaram condição objetiva, equânime a todos os licitantes, que acabaram propiciando razoável competitividade.
14. Ao final, o representante da prefeitura solicitou que se considerasse regular o processo alusivo à Tomada de Preços 02/2018 e que se revogasse a cautelar concedida pelo Tribunal. 
15. Estes mesmos pedidos foram apresentados pela ABS Engenharia, empresa declarada vendedora do certame. Os esclarecimentos dela, que se seguem, são muito semelhantes ao do município (peça 36) :
15.1.	Teve ciência de que o órgão licitante fora notificado pelo TCU para alterar alguns itens do edital, em face de denúncia que alegava irregularidades nos itens 8.2.11, 8.2.12 e 8.2.14;
15.2.	Após as alterações do edital, o prefeito de Poço Dantas/PB determinou que todos os licitantes e pessoas interessadas no certame fossem notificadas sobre as modificações no edital, para querendo, se manifestarem em até cinco dias úteis. As empresas inabilitadas foram convocadas a apresentar novas documentações para análise, a fim de que suas inabilitações pudessem ser revistas. A ABS Engenharia foi cientificada de todas as alterações do instrumento convocatório e de todos os demais atos do processo de licitação;
15.3.	Os outros licitantes, mesmo após serem notificados para apresentar documentos com o intuito de sanear os vícios apontados pelo TCU, não o fizeram, permanecendo inabilitados. De modo que a ABS Engenharia foi considerada a única empresa habilitada no certame.  Com isso, procedeu-se à abertura dos envelopes e à análise da proposta, quanto então a empresa veio a se sagrar vencedora da licitação;
15.4.	Em que pese o órgão licitante não ter publicado a correção do edital com reabertura de prazo, todos os licitantes foram notificados das alterações do instrumento, que lhes concedeu o prazo legal de cinco dias para que manifestassem acerca das retificações e/ou apresentassem os documentos para regularização dos vícios que lhes teriam causado a inabilitação. Portanto, todos os licitantes inabilitados tiveram oportunidades para rever suas inabilitações;
15.5.	A decisão do Tribunal de suspender a Tomada de Preço 02/2018 e os atos dela decorrentes acarreta um grave prejuízo à ABS Engenharia, que vem mantendo despesas com a locação de todo o maquinário para garantir a execução do objeto, ao tempo em que está impedida de iniciar a obra;  
15.6.	A ABS Engenharia é uma empresa idônea, dotada de capacidade técnica e jurídica para executar o objeto conveniado, atuando nos certames sempre com obediência ao princípio da legalidade;
16. Retomando o exame da matéria, tem-se que, de acordo com consulta efetuada ao SICONV, o Convênio 259/2012 (778231) , celebrado em 28/12/2012, encontra-se em execução, com prazo de vigência se encerrando em 15/7/2019. O valor global do instrumento é de R$ 4.264.000,00, sendo R$ 4.178.000,00 correspondentes ao repasse da Funasa e R$ 86.000,00, à contrapartida do município. Até presentemente, nenhum valor foi desembolsado pela entidade concedente.
17. Dos esclarecimentos prestados pela prefeitura e dos documentos encaminhados, estes alusivos à parte final do processo licitatório, importa para o deslinde da questão a notificação das empresas inicialmente inabilitadas, a fim de que se manifestassem acerca das retificações no edital e/ou apresentassem comprovação de que preenchiam os requisitos de habilitação. Desde a instrução que concluiu pelo deferimento da suspensão da tomada de preços, este é o único fato do qual não se tinha conhecimento.
18. Resta avaliar - essa é a questão principal do processo -, se a suspensão do certame, divulgada de forma indireta por meio de uma nova publicação do resultado da habilitação, associada à notificação das empresas inabilitadas quanto às retificações do edital, foram capazes de suprir, dados o formato da divulgação e os prazos observados, a ausência de publicação das modificações realizadas no edital, sem que, de tais procedimentos, tenha decorrido prejuízo à participação de outros interessados e, por conseguinte, restrição à competitividade da licitação.
19. Retomando-se a publicação original do aviso de licitação, no Diário Oficial do Estado da Paraíba de 21/9/2018 [e no Diário Oficial da União de 17/10/2018] (peça 8, p. 115 e 116) :
AVISO DE LICITAÇÃO - TOMADA DE PREÇOS Nº 00002/2018
Torna público que fará realizar através da Comissão Permanente de Licitação, sediada na Rua Odilon Francisco de Oliveira, 50 - Centro - Poço Dantas - PB, às 08:00 horas do dia 08 de outubro de 2018, licitação modalidade Tomada de Preços, do tipo menor preço, para: Implantação de uma Usina de Reciclagem de Lixo no Município de Poço Dantas - PB, conforme plano de trabalho. Recursos: previstos no orçamento vigente. Fundamento Legal: Lei Federal nº 8.666/93 e suas alterações posteriores. Informações no horário das 08:00 as 12:00 horas dos dias úteis, no endereço supracitado. Telefone: (083) 3562-1023. Edital www.tce.pb.gov.br.
Poço Dantas, 20 de setembro de 2018 
CARLOS ALEXANDRE ALVES DUARTE 
Presidente da Comissão
20. Agora comparando-o com as duas publicações do resultado da habilitação. A primeira no DOU e no DOE de 23/10/2018 (Peça 10, p. 131 e 132-133) ; e a segunda, correspondente ao que seriam o aviso da suspensão do certame e da retificação do edital, no DOU de 14/11/2018 (peça 26, p. 21) : 
RESULTADO FASE HABILITAÇÃO TOMADA DE PREÇOS Nº 00002/2018
OBJETO: Implantação de uma Usina de Reciclagem de Lixo no Município de Poço Dantas - PB, conforme plano de trabalho. LICITANTE HABILITADO: ABS ENGENHARIA, LOCAÇÕES, TRANSPORTES E AMBIENTAL LTDA. LICITANTES INABILITADOS: AMPLA CONSULTORIA, PROJETOS, OBRAS E SERVIÇOS; INOVA CONSTRUÇÕES E EMPREENDIMENTOS EIRELLI ME; RENT A CAR LOCADORA LTDA. Dos atos decorrentes do procedimento licitatório, caberão recursos nos termos do Art. 109, da Lei Federal nº 8.666/93 e suas alterações. Comunica-se que, em não havendo interposição de recursos, a sessão pública para abertura dos envelopes Proposta de Preços será realizada no dia 31/10/2018, às 08:00 horas, no mesmo local da primeira reunião. Maiores informações poderão ser obtidas junto a Comissão Permanente de Licitação, Rua Odilon Francisco de Oliveira, 50 - Centro - Poço Dantas - PB, no horário das 08:00 as 12:00 horas dos dias úteis. Telefone (083) 3562-1023. 
Poço Dantas - PB, 22 de outubro de 2018
CARLOS ALEXANDRE ALVES DUARTE
Presidente da Comissão
RESULTADO DE HABILITAÇÃO TOMADA DE PREÇOS Nº 2/2018
OBJETO: Implantação de uma Usina de Reciclagem de Lixo no Município de Poço Dantas - PB, conforme plano de trabalho. LICITANTE HABILITADO: ABS ENGENHARIA, LOCAÇÕES, TRANSPORTES E AMBIENTAL LTDA. LICITANTES INABILITADOS: AMPLA CONSULTORIA, PROJETOS, OBRAS E SERVIÇOS; INOVA CONSTRUÇÕES E EMPREENDIMENTOS EIRELLI ME; RENT A CAR LOCADORA LTDA. Dos atos decorrentes do procedimento licitatório, caberão recursos nos termos do Art. 109, da Lei Federal nº . 8.666/93 e suas alterações. Comunica-se que, em não havendo interposição de recursos e em virtude da suspensão da última chamada atendendo despacho datado de 30/10/2018, que visa atender recomendações do TCU, a sessão pública para abertura dos envelopes Proposta de Preços será realizada no dia 21/11/2018, às 08:00 horas, no mesmo local da primeira reunião. Maiores informações poderão ser obtidas junto a Comissão Permanente de Licitação, Rua Odilon Francisco de Oliveira, 50 - Centro - Poço Dantas - PB, no horário das 08:00 as 12:00 horas dos dias úteis. Telefone: (083) 3562-1023. E-mail: cplpmpd@gmail.com.
Poço Dantas-PB, 13 de novembro de 2018.
CARLOS ALEXANDRE ALVES DUARTE
Presidente da Comissão
21. Ao que se apresenta, a suspensão da tomada de preços não foi o que mereceu destaque nesta última publicação, mas o resultado da habilitação. O texto se referiu ao atendimento de recomendações do TCU, mas não se reportou às retificações do edital e nem à reabertura de prazo para recebimento de propostas. Quanto ao prazo, ainda que se pudesse atribuir ao aviso a natureza de suspensão do certame, a data fixada para a sessão de abertura de propostas não obedeceu aos ditames legais.
22. O procedimento seguiu circunscrito às empresas que dele já participavam. Elas foram notificadas para, se assim quisessem, apresentar impugnação ou recurso à decisão que suspendera a tomada de preços, adotada em atendimento às orientações deste Tribunal (peça 28, p. 10-22) . No despacho do prefeito, que seguiu anexado à notificação, as já referidas determinações para suspender a sessão de abertura das propostas; corrigir o edital naquilo que fora apontado pelo TCU; notificar as empresas e pessoas interessadas; e agendar nova data para abertura dos envelopes com as propostas.
23. Mesmo adstrito às pessoas que atenderam ao chamamento inicial, não ficou esclarecido porque as empresas Ampla e Inova, após as retificações no edital, permaneceram inabilitadas. Segundo o que se afirmou na instrução inicial, ambas haviam sido inabilitadas justamente em razão de exigências entendidas irregulares pelo TCU, tratando elas respectivamente de garantias desarrazoadas (item 8.2.12) ou de comprovação da presença de responsáveis técnicos nos quadros da empresa (item 8.2.14) .
24. Poder-se-ia, num esforço exegético, ratificando os argumentos do município, admitir que o aviso de suspensão e a notificação das empresas antes inabilitadas não chegaram a macular a ampla participação dos interessados na licitação. Entretanto, circunstância ainda mais grave foi constatada nessa última fase instrutiva. O aviso de licitação original, publicado no Diário Oficial do Estado de 21/9/2018, somente foi publicado no Diário Oficial da União em 17/10/2018, ou seja, em data posterior à da sessão inicial do certame, ocorrida em 8/10/2018.
25. A ausência de tal publicação afronta diretamente o art. 21, I, da Lei 8.666/93, assim como contraria a cláusula quarta, 'b', VII, do instrumento de convênio, que estipula as obrigações do convenente: 
Lei 8.666/93
Art. 21. Os avisos contendo os resumos dos editais das concorrências, das tomadas de preços, dos concursos e dos leilões, embora realizados no local da repartição interessada, deverão ser publicados com antecedência, no mínimo, por uma vez: (Redação dada pela Lei nº 8.883, de 1994) 
I - no Diário Oficial da União, quando se tratar de licitação feita por órgão ou entidade da Administração Pública Federal e, ainda, quando se tratar de obras financiadas parcial ou totalmente com recursos federais ou garantidas por instituições federais; (Redação dada pela Lei nº 8.883, de 1994) 
 (...) 
Convênio Funasa 0259/2012
CLÁUSULA QUARTA - DAS OBRIGAÇÕES E COMPETÊNCIAS DOS PARTÍCIPES
 (...) 
b) ao CONVENENTE compete:
 (...) 
VII) realizar sob sua inteira responsabilidade, o processo licitatório nos termos da Lei 8.666, de 1993, e demais normas pertinentes à matéria, assegurando a correção dos procedimentos legais, a suficiência do projeto básico, da planilha orçamentaria discriminativa do percentual de Bonificação e Despesas Indiretas - BDI utilizado e o respectivo detalhamento de sua composição, por item de orçamento ou conjunto deles, e a disponibilidade de contrapartida, quando for o caso, sempre que optar pela execução indireta de obras e serviços, ressalvada a exceção contida no art. 57 da Portaria 507/2011.
 (...) 
26. De modo que, quando se sabe que o aviso da tomada de preços sequer fora publicado no DOU, aumenta a probabilidade de que o número de licitantes aptos a participar do procedimento tenha ficado aquém das reais condições do mercado. A participação de quatro empresas apenas, sendo três delas consideradas inabilitadas, não configura um número robusto o suficiente para que se afaste a possibilidade de ter ocorrido prejuízo à competividade do certame. A proximidade entre os preços da proposta da ABS e do valor estimado para a obra pelo município (R$ 2.930.931,64 e R$ 2.990.116,13) assim sinaliza.
27. Diante das informações que se detém, a tomada de preços ultimada pelo município de Poço Dantas/PB não foi devidamente divulgada. Faltou-lhe a publicação do aviso de licitação no DOU e também a publicidade adequada das retificações realizadas no edital. Dado que tais irregularidades aumentam o risco de o certame não ter sido competitivo, culminando com a escolha de proposta que não se sabe ser a mais vantajosa para a administração, propõe-se que a licitação seja cancelada, ou, se continuada, que retome à fase de publicação do aviso de licitação.  
CONCLUSÃO
28. Considerando que o aviso da licitação objeto da Tomada de Preços 02/2018 não foi divulgado em tempo hábil no Diário Oficial da União;
29. Considerando que o município, tendo retificado o edital da Tomada de Preços 02/2018, não divulgou de forma adequada a suspensão do certame e nem reabriu os prazos para formulação das propostas;
30. Considerando, por fim, as suspeições sobre a competitividade do certame e quanto à escolha da proposta mais vantajosa para a administração; 
31. Propõe-se assinar prazo para a Prefeitura de Poço Dantas/PB anular a Tomada de Preços 02/2018 ou, querendo continuá-la, retomar o procedimento a partir da publicação do aviso da licitação, na forma que dispõe o art. 21 da Lei 8.666/93.
PROPOSTA DE ENCAMINHAMENTO
32. Ante todo o exposto, submetem-se os autos à consideração superior, propondo:
a) conhecer da presente representação, para, no mérito, considerá-la procedente;
b) com fundamento no artigo 71, inciso IX, da Constituição Federal, c/c artigo 45 da Lei 8.443/1992, assinar prazo de quinze dias para que a Prefeitura Municipal de Poço Dantas/PB adote as providências necessárias ao exato cumprimento da lei, no sentido de anular a Tomada de Preços 02/2018 e os atos dela decorrentes, ou caso opte pela reedição da Tomada de Preços 02/2018, o faça a partir da publicação do aviso da licitação, na forma como disciplina o art. 21 da Lei 8.666/93, considerando o edital já retificado, com as alterações efetuadas após a intervenção deste Tribunal, informando a esta Corte, no mesmo prazo, as medidas adotadas;
c) dar ciência do acórdão que vier a ser proferido ao representante e ao interessado; e 
d) autorizar o arquivamento do presente processo, após comprovado o cumprimento da medida determinada no item 'b' acima.

8.1. Mariana de Almeida Pinto (23767/OAB-PB), representando ABS Engenharia, Locações, Transportes e Ambiental Ltda.  
8.2. Rodrigo Lima Maia (14.610/OAB-PB) e outros, representando o Município de Poço Dantas/PB.

Não atuou.

REPRESENTAÇÃO DE LICITANTE. CONHECIMENTO. SUSPENSÃO CAUTELAR. OITIVA E DILIGÊNCIA. PROCEDÊNCIA. ANULAÇÃO DO CERTAME.

REPRESENTAÇÃO (REPR)

Secretaria do TCU no Estado da Paraíba (Sec-PB).

Trata-se de representação formulada por licitante, com fulcro no art. 113, § 1º, da Lei 8.666/1993, sobre possíveis irregularidades relacionadas à Tomada de Preços 2/2018, conduzida pelo Município de Poço Dantas/PB, cujo objeto é a implantação de usina de reciclagem de lixo.
A contratação, estimada em R$ 3 milhões, está amparada pelo Convênio 259/2012 (Siconv 778231) , firmado com a Fundação Nacional de Saúde (Funasa) .
Conhecida a representação, por atendidos os requisitos de admissibilidade, promoveu-se a oitiva do Município em face dos seguintes indícios de restrição à competitividade do certame (peça 6) : 
a) exigências cumulativas de capital social mínimo e garantia de proposta (garantia de participação) , prevista no art. 31, inciso III, da Lei 8.666/1993, por meio dos itens 8.2.11 e 8.2.12 do edital, em desconformidade com o art. 31, § 2º, da mesma Lei 8.666/1993 e com a jurisprudência pacificada do TCU (enunciado 725 da Súmula da jurisprudência do TCU) ; 
b) exigência de capital social mínimo integralizado, para fins de habilitação, por meio do item 8.2.11 do edital, em afronta ao disposto no art. 27 da Lei 8.666/1993 e à jurisprudência desta Corte de Contas (Acórdão 2365/2017-TCU-Plenário) ; 
c) exigência de garantia de participação em valor superior a 1% (um por cento) do valor estimado do objeto da contratação (R$ 2.989.716,00, sendo que um por cento do valor estimado equivale à R$ 29.901,16) e de seu recolhimento em data anterior à apresentação das propostas, por meio do item 8.2.12 do edital, contrariando os arts. 31, inciso III, e 43, inciso I, da Lei 8.666/1993 e a jurisprudência desta Corte de Contas (Acórdão 447/2018-TCU-Plenário, Relator Ministro José Múcio Monteiro) ; 
d) exigência de que a licitante tenha engenheiro civil e engenheiro ambiental ou sanitarista em seu quadro permanente de empregados, antes da contratação (item 8.2.14 do edital) , em desacordo com arts. 3º, § 1º, inciso I, e 30, § 1º, inciso I, da Lei 8.666/1993 e com jurisprudência desta Corte de Contas (Acórdão 1674/2018-TCU-Plenário, Relator Ministro Augusto Nardes) .
Ficou demonstrado que, ante os questionamentos feitos pelo TCU, o ente municipal suspendeu o julgamento das propostas, agendado para 31/10/2018, e promoveu a correção dos erros apontados no edital. Essa providência, contudo, não resultou em nova publicação do edital e reabertura dos prazos para apresentação de novos documentos de habilitação e propostas, contrariamente ao que preceitua o art. 21, § 4º, da Lei 8.666/1993.
Caracterizados o fumus boni iuris (ofensa ao princípio da publicidade) e o periculum in mora (seleção de proposta não vantajosa para a Administração) , procedeu-se, por meio do Acórdão 2903/2018-TCU-Plenário, à suspensão cautelar do certame, oitiva do Município de Poço Dantas/PB e da empresa ABS Engenharia, Locações, Transportes e Ambiental Ltda., declarada vencedora do certame, e diligência para saneamento dos autos.
Em resposta à oitiva, o ente municipal justificou que, após a supressão dos pontos restritivos indicados pelo TCU, houve notificação das licitantes que participaram do certame, dando-se prazo de cinco dias úteis para nova habilitação e fixando data para abertura das propostas financeiras.
Somente a empresa ABS, já habilitada anteriormente, manifestou-se.
Arguiu que a não publicação do edital retificado nos mesmos meios em que se deu o original não causou prejuízo aos licitantes e ao Município, estando a medida amparada no art. 21, § 4º, in fine, da Lei 8.666/1993, segundo a qual a divulgação de modificação promovida no edital e a reabertura do prazo inicialmente estabelecido pode ser dispensada "quando, inquestionavelmente, a alteração não afetar a formulação das propostas".
 A ABS Engenharia, Locações, Transportes e Ambiental Ltda. reafirmou as informações trazidas pelo ente municipal acerca da notificação das alterações promovidas no edital. Ao tempo em que alegou sua idoneidade, informou estar tendo prejuízo em face da suspensão da Tomada de Preços 2/2018, visto que assumiu despesas com a locação de maquinário para executar o objeto.  
 A Sec-PB avaliou, a partir das publicações feitas no Diário Oficial da União (DOU) e no Diário Oficial do Estado (DOE) , que, ao firmar o novo prazo para abertura das propostas de preços, o Município de Poço Dantas/PB informou, de forma incidental, sobre o atendimento às recomendações do TCU, sem especificar as alterações nas regras para habilitação consideradas restritivas.  
A divulgação insuficiente das alterações promovidas afrontou o previsto no art. 21, § 4º, da Lei 8.666/1993, além de ter-se mostrado inócua para garantir ampla competição. Isso porque os licitantes não habilitados em razão das exigências suprimidas, em que pese terem sido notificados, não apresentaram novas propostas, o que, por si, é um paradoxo.
Assim, saneadas as irregularidades inicialmente trazidas ao conhecimento deste Tribunal, verifico que a falta de publicidade adequada das alterações promovidas no edital, em desrespeito aos ditames da Lei 8.666/1993, resultou na inobservância dos princípios que regem o procedimento licitatório, em prejuízo dos fins almejados. 
Ante o exposto, acolho os pareceres emitidos como razões de decidir e VOTO no sentido de que o Tribunal adote a deliberação que submeto à apreciação deste Colegiado.
TCU, Sala das Sessões Ministro Luciano Brandão Alves de Souza, em 10 de abril de 2019.
WALTON ALENCAR RODRIGUES 
Relator